ACORDAO-COMPLETO-2395977

ACÓRDÃO 1478/2020 ATA 6/2020 - SEGUNDA CÂMARA

VISTOS, relatados e discutidos estes autos de tomada de contas especial instaurada pelo Fundo Nacional de Saúde (FNS) em desfavor de Cosme José Salles, como então prefeito de Itaboraí - RJ (gestão: 2001-2004 e 2005-2008) , diante da parcial impugnação dos dispêndios realizados no âmbito do Convênio nº  2283/2000 (Siafi 408890) destinado à aquisição de equipamentos e materiais permanentes para o Hospital Municipal Desembargador Leal Júnior sob o valor de R$ 1.200.000,00, tendo a vigência do aludido ajuste sido estipulada para o período de 29/12/2000 a 26/7/2007;
ACORDAM os Ministros do Tribunal de Contas da União, reunidos em Sessão da 2ª Câmara, diante das razões apresentadas pelo Relator, em: 
9.1. considerar iliquidáveis as presentes contas especiais, diante dos elementos convicção até aqui obtidos pelo TCU, nos termos dos arts. 1º, I, 20 e 21 da Lei nº 8.443, de 1992, para ordenar o trancamento do feito, promovendo o subjacente arquivamento do presente processo; e
9.2. determinar que a unidade técnica envie a cópia deste Acórdão, com o Relatório e a Proposta de Deliberação, ao suposto responsável (Cosme José Salles) e ao Município de Itaboraí - RJ, para ciência.

Tomada de Contas Especial instaurada pelo Fundo Nacional de Saúde (FNS) em desfavor do Sr. Cosme José Salles, como então prefeito de Itaboraí  RJ (gestão: 2001-2004 e 2005-2008), diante da parcial impugnação dos dispêndios realizados no âmbito do Convênio nº 2283/2000 (Siafi 408890) destinado à aquisição de equipamentos e materiais permanentes para o Hospital Municipal Desembargador Leal Júnior sob o valor de R$ 1.200.000,00, tendo a vigência do aludido ajuste sido estipulada para o período de 29/12/2000 a 26/7/2007.

Segunda Câmara

Município de Itaboraí - RJ.

3. Responsável: Cosme José Salles (CPF XXX.136.787-XX).

13.1. Ministros presentes: Ana Arraes (Presidente), Augusto Nardes, Aroldo Cedraz e Raimundo Carreiro.
13.2. Ministro-Substituto presente: André Luís de Carvalho (Relator).

ANDRÉ DE CARVALHO

Trata-se de tomada de contas especial instaurada pelo Fundo Nacional de Saúde (FNS) em desfavor de Cosme José Salles, como então prefeito de Itaboraí - RJ (gestão: 2001-2004 e 2005-2008) , diante da parcial impugnação dos dispêndios realizados no âmbito do Convênio nº  2283/2000 (Siafi 408890) destinado à aquisição de equipamentos e materiais permanentes para o Hospital Municipal Desembargador Leal Júnior sob o valor de R$ 1.200.000,00, tendo a vigência do aludido ajuste sido estipulada para o período de 29/12/2000 a 26/7/2007.
Após a análise final do feito, o auditor federal da Secex-TCE lançou o seu parecer conclusivo à Peça 75, com a anuência dos dirigentes da unidade técnica (Peças 76 e 77) , nos seguintes termos:
" (...) HISTÓRICO
2. O Convênio nº 2283/2000 (peça 36, p. 1-8) foi firmado em 29/12/2000, com prazo de vigência fixado em 25/12/2001. Após diversos termos aditivos (peça 36, p. 9-16) , esse prazo estendeuse até 26/7/2007, sendo definida a data limite de 24/9/2007 para a prestação de contas do ajuste (peça 36, p. 16; peça 4, p. 1) . O Plano de Trabalho aprovado do convênio consta da peça 23.
3. Era previsto o valor total de R$ 1.200.000,00 para a execução do objeto pactuado, sendo R$ 240.000,00 a título de contrapartida do convenente. Os recursos federais foram integralmente repassados, totalizando R$ 960.000,00 por meio das seguintes ordens bancárias constantes à peça 32, p. 4.
4. Em apertada síntese sobre os fatos que deram origem a esta TCE, tem-se que após a realização de duas vistorias in loco e da aprovação da prestação de contas final do ajuste apresentada em 31/10/2007, o órgão concedente passou a impugnar parcialmente os dispêndios promovidos no âmbito do referido ajuste, ante as conclusões do Relatório nº 5237/2015 do Departamento Nacional de Auditoria do SUS (Denasus) , apontando as seguintes irregularidades (peças 20-43) : 'a) Realização de despesas na aquisição de equipamentos não localizados pela equipe de auditoria: R$ 109.708,82; b) Realização de pagamentos sem prestação de contas e fora da vigência do convênio: R$ 3.104,74; e c) Pagamento indevido de tarifas bancárias: R$ 12,00'.
5. No âmbito do TCU, a Secex-TCE promoveu a citação do Sr. Cosme José Salles em face das referidas irregularidades, aí incluída a falta de devolução do saldo remanescente na conta vinculada do ajuste, tendo o responsável apresentado a sua defesa com a alegação (peça 55) .
6. Após a análise final do feito, a Secex-TCE propôs que o Tribunal acolhesse parcialmente as alegações de defesa do responsável para julgar irregulares as suas contas e condená-lo ao pagamento do débito remanescente nos autos, deixando, porém, de pugnar pela aplicação da multa legal ante a prescrição da pretensão punitiva do TCU (peça 57) .
7. O MP/TCU, por outro lado, propôs a notificação do responsável para o recolhimento do débito apurado nos autos, nos termos do art. 12, § 1º, da Lei nº 8.443, de 1992, destacando que o débito remanescente corresponderia a 0,27% do total gerido, e, para tanto, o Parquet assinalou que as irregularidades remanescentes consistiriam na realização de dispêndio posteriormente à vigência do convênio e à apresentação da prestação de contas sob o valor de R$ 3.104,74, além do pagamento de tarifa bancária com os recursos do convênio sob o valor de R$ 12,00 e da falta de devolução do saldo dos recursos repassados sob o valor de R$ 77,99, salientando, ainda, que o TCU poderia reconhecer a boa-fé do então prefeito (peça 60) .
8. Em sua análise, o relator do processo incorporou o posicionamento da SecexTCE com as adicionais sugestões do MPTCU em suas razões de decidir (peça 62) , tendo o Tribunal prolatado o Acórdão 2752/2019-TCU-Segunda Câmara com os seguintes termos:
'9.1. rejeitar as alegações de defesa apresentadas pelo Sr. Cosme José Salles, diante dos elementos de convicção até aqui obtidos pelo TCU, em sintonia com o parecer do MPTCU;
9.2. fixar o novo e improrrogável prazo de 15 (quinze) dias contados da notificação, nos termos do art. 12, §§ 1º e 2º, da Lei nº 8.443, de 1992, e do art. 202, §§ 2º e 3º, do RITCU, para que o Sr. Cosme José Salles efetue e comprove, perante este Tribunal, o recolhimento do débito apurado nos autos em favor do Fundo Nacional de Saúde, atualizado monetariamente desde as datas indicadas até o efetivo recolhimento, na forma da legislação em vigor, sob as seguintes condições:
	Valor Original (R$) :
	Data da Ocorrência:

	3.104,74 (D) 
	31/10/2007

	12,00 (D) 
	21/12/2007

	77,99 (D) 
	27/12/2007

	326,27 (C) 
	17/8/2017

9.3. informar ao Sr. Cosme José Salles que a liquidação tempestiva do débito, com a incidência apenas da atualização monetária, sanará o processo e permitirá que as contas do aludido responsável sejam julgadas regulares com ressalva, dando-lhe quitação, ao passo que, de outra sorte, o não recolhimento da dívida ensejará o julgamento pela irregularidade das contas, com a condenação em débito, não só atualizado, mas, aí, acrescido de juros de mora, além da aplicação de multa legal sob o valor de até 100% do débito atualizado, nos termos do art. 202, §§ 3º e 4º, do RITCU;
9.4. autorizar, caso requerido, nos termos do art. 26 da Lei nº 8.443, de 1992, e do art. 217 do RITCU, o parcelamento da dívida fixada por este Acórdão em até 36 (trinta e seis) parcelas mensais e sucessivas, sobre as quais incidirão a atualização monetária e os correspondentes acréscimos legais, esclarecendo ao responsável que a falta de pagamento de qualquer parcela importará no vencimento antecipado do saldo devedor, sem prejuízo das demais medidas legais; e
9.5. determinar que a unidade técnica envie a cópia deste Acórdão, acompanhado do Relatório e da Proposta de Deliberação que o fundamenta, ao responsável, para ciência e adoção das providências cabíveis'.
9. O responsável tomou ciência do Ofício 6405/2019-TCU/Secex-TCE de 5/8/2019 (peça 68) , notificando-o sobre a decisão proferida e sua dívida, por meio do seu representante constituído nos autos (peça 53) , conforme demonstra o documento constante à peça 70. 
EXAME TÉCNICO
10. Em consultas efetuadas em 17/9/2019 (peça 73) e 24/1/2020 (peça 74) , verificou-se que o Sr. Cosme José Salles (CPF XXX.136.787-XX) não efetuou o recolhimento devido aos cofres do Fundo Nacional de Saúde (Unidade Gestora: 257001) no prazo fixado pelo Tribunal.
11. Constata-se que o responsável deixou transcorrer in albis o prazo fixado pelo TCU, cenário que leva à elaboração de proposta de julgamento pela irregularidade de suas contas, com a consequente condenação ao pagamento do débito apurado no presente feito, atualizado monetariamente e acrescido dos juros de mora, na forma prevista pela legislação em vigor.
12. Entretanto, em face da incidência da prescrição da pretensão punitiva no âmbito do TCU, pois se decorreram mais de dez anos entre a ocorrência dessas irregularidades - anteriores à 28/12/2007 (peça 48, p. 6 e 7, e peça 51, p. 6) - e o pronunciamento pela citação do responsável, exarado em 24/9/2018 (peça 50) , desconsidera-se a possibilidade de aplicação da multa prevista no art. 57 da Lei 8443/1992.
CONCLUSÃO
13. Tendo em vista que a dívida imposta ao responsável não foi recolhida dentro do novo e improrrogável prazo fixado pelo TCU, propõe-se a sua condenação em débito, a ser atualizado monetariamente e acrescido de juros de mora, além do julgamento pela irregularidade de suas contas.
PROPOSTA DE ENCAMINHAMENTO
14. Diante do exposto, submetemos os autos à consideração superior, propondo ao Tribunal:
a) com fundamento nos arts. 1º, inciso I, 16, inciso III, alíneas 'b' e 'c', da Lei 8.443/1992 c/c os arts. 19 e 23, inciso III, da mesma Lei, e com arts. 1º, inciso I, 209, incisos II e III, 210 e 214, inciso III, do Regimento Interno, que sejam julgadas irregulares as contas do Sr. Cosme José Salles (CPF XXX.136.787-XX) , na condição de prefeito do município de Itaboraí/RJ no período de 1º/1/2001 a 31/12/2008, e condená-lo ao pagamento das quantias a seguir especificadas, com a fixação do prazo de quinze dias, a contar da notificação, para comprovar, perante o Tribunal (art. 214, inciso III, alínea 'a', do Regimento Interno) , o recolhimento das dívidas aos cofres do Fundo Nacional de Saúde, atualizadas monetariamente e acrescidas dos juros de mora, calculados a partir das datas discriminadas, até a data dos recolhimentos, na forma prevista na legislação em vigor, abatendo-se, na oportunidade, os valores já ressarcidos.
	VALOR ORIGINAL (R$) 
	DATA DA OCORRÊNCIA

	3.104,74 (D) 
	31/10/2007

	12,00 (D) 
	21/12/2007

	77,99 (D) 
	27/12/2007

	326,27 (C) 
	17/08/2017

Valor atualizado até 24/01/2020, incluídos juros de mora: R$ 9.538,47
b) autorizar, desde logo, nos termos do art. 28, inciso II, da Lei 8.443/1992, a cobrança judicial das dívidas caso não atendida a notificação;
c) autorizar, caso requerido, o pagamento da dívida do Sr. Cosme José Salles (CPF XXX.136.787-XX) em até 36 parcelas mensais e consecutivas, nos termos do art. 26 da Lei 8.443/1992 c/c o art. 217 do Regimento Interno, fixando-lhes o prazo de quinze dias, a contar do recebimento da notificação, para comprovar perante o Tribunal o recolhimento da primeira parcela, e de trinta dias, a contar da parcela anterior, para comprovar os recolhimentos das demais parcelas, devendo incidir sobre cada valor mensal, atualizado monetariamente, os juros de mora devidos, na forma prevista na legislação em vigor; 
d) encaminhar cópia da deliberação que vier a ser emitida ao Fundo Nacional de Saúde e ao Procurador-Chefe da Procuradoria da República no Rio de Janeiro, nos termos do § 3º do art. 16 da Lei 8.443/1992 c/c o § 7º do art. 209 do Regimento Interno do TCU, para adoção das medidas cabíveis; 
e) comunicar ao responsável que o relatório e o voto que fundamentam a deliberação emitida podem ser acessados por meio do endereço eletrônico www.tcu.gov.br/acordaos e que, caso haja interesse, o Tribunal pode enviar-lhe cópia desses documentos sem qualquer custo".
Enfim, por intermédio do Exmo. Sr. Subprocurador-Geral Lucas Rocha Furtado, o Ministério Público junto ao Tribunal (MPTCU) anuiu, em cota singela (Peça 78) , à referida proposta da unidade técnica.
É o Relatório.

Michel Valadares Sader (135226/OAB-RJ), entre outros, representando Cosme José Salles.

Subprocurador-Geral Lucas Rocha Furtado.

TOMADA DE CONTAS ESPECIAL. CONVÊNIO. FUNDO NACIONAL DE SAÚDE. PARCIAL IMPUGNAÇÃO DOS DISPÊNDIOS. CITAÇÃO. REJEIÇÃO PARCIAL DAS ALEGAÇÕES DE DEFESA. FIXAÇÃO DE NOVO E IMPRORROGÁVEL PRAZO PARA O RECOLHIMENTO DO DÉBITO PELO ACÓRDÃO 2.752/2019-TCU-2ª CÂMARA. SUPERVENIENTE IDENTIFICAÇÃO DE DÚVIDA RAZOÁVEL SOBRE O REDUZIDO DÉBITO. ELEVADO lapso temporal ENTRE AS SUPOSTAS FALHAS E O CHAMAMENTO DOS EVENTUAIS RESPONSÁVEIS. EVIDENTE COMPROMETIMENTO DA ampla defesa. IMPOSSIBILIDADE MATERIAL DE JULGAMENTO DAS CONTAS. CONTAS ILIQUIDÁVEIS. TRANCAMENTO DAS CONTAS. ARQUIVAMENTO DO PROCESSO.

TOMADA DE CONTAS ESPECIAL (TCE)

Secretaria de Controle Externo de Tomada de Contas Especial (Secex-TCE).

Trata-se de tomada de contas especial instaurada pelo Fundo Nacional de Saúde (FNS) em desfavor de Cosme José Salles, como então prefeito de Itaboraí - RJ (gestão: 2001-2004 e 2005-2008) , diante da parcial impugnação dos dispêndios realizados no âmbito do Convênio nº  2283/2000 (Siafi 408890) destinado à aquisição de equipamentos e materiais permanentes para o Hospital Municipal Desembargador Leal Júnior sob o valor de R$ 1.200.000,00, tendo a vigência do aludido ajuste sido estipulada para o período de 29/12/2000 a 26/7/2007.
2.	Em linhas gerais, após a realização de duas vistorias in loco e da avaliação da prestação de contas final do ajuste apresentada em 31/10/2007, o órgão concedente passou a impugnar parcialmente os dispêndios promovidos no âmbito do aludido ajuste, ante as conclusões do Relatório nº  5237/2015 do Departamento Nacional de Auditoria do SUS (Denasus) , tendo apontado, para tanto (Peças 20-43) , as seguintes irregularidades: "a) Realização de despesas na aquisição de equipamentos não localizados pela equipe de auditoria: R$ 109.708,82; b) Realização de pagamentos sem prestação de contas e fora da vigência do convênio: R$ 3.104,74; e c) Pagamento indevido de tarifas bancárias: R$ 12,00".
3.	No âmbito do TCU, a Secex-TCE promoveu a citação de Cosme José Salles em face das referidas irregularidades, aí incluída a falta de devolução do saldo remanescente na conta vinculada do ajuste, tendo o responsável apresentado a sua defesa (Peça 55) pela seguinte linha: (a) não teria sido comunicado previamente sobre a realização da auditoria do Denasus; (b) teria transcorrido o período superior a dez anos entre o suposto dano e a primeira notificação recebida; (c)  teria transcorrido o período superior a 600 dias desde a primeira manifestação do concedente sobre a prestação de contas final da avença, não podendo a sua reanálise (7 anos depois) reformular essa decisão; e (d) a auditoria não teria solicitado a apresentação pelo município das justificativas sobre os bens não localizados.
4.	Por intermédio do Acórdão 2752/2019-TCU-Segunda Câmara do TCU rejeitou parcialmente as referidas alegações de defesa e fixou o novo e improrrogável prazo para comprovar o recolhimento do débito remanescente, equivalendo a apenas 0,27% do valor total gerido, com a incidência, apenas, da atualização monetária, mas, a despeito da regular notificação, o referido responsável deixou de apresentar o subsequente comprovante de recolhimento do débito.
5.	De todo modo, após a análise final do feito, a Secex-TCE sugeriu a irregularidade das contas de Cosme José Salles para condená-lo ao pagamento do eventual débito atualizado monetariamente e acrescido dos juros de mora, deixando, porém, de pugnar pela aplicação da subsequente multa legal ante a prescrição da pretensão punitiva do TCU, tendo o MPTCU anuído a essa proposta.
6.	O TCU pode deixar, todavia, de acompanhar os pareceres da unidade técnica e do MPTCU, no presente momento, e passar a considerar iliquidáveis as presentes contas, nos termos dos arts. 20 e 21 da Lei nº  8.443, de 1992, ordenando o seu trancamento e o subsequente arquivamento do processo, diante da superveniente identificação de novos elementos de convicção.
7.	Ocorre que, ao reavaliar os elementos de convicção no presente processo, sobressairia a impossibilidade de efetiva quantificação desse reduzido dano ao erário, além da eventual dificuldade para o pleno exercício da ampla defesa pelo responsável diante do longo tempo transcorrido entre as suscitadas falhas e o chamamento do aludido gestor, a partir das seguintes constatações:
 (i) o reduzido débito corresponderia a dispêndio realizado após a vigência da avença sob o valor de R$ 3.104,74, em 31/10/2007, mas esse suposto dano somente teria sido apontado pelo Denasus após o longo transcurso de 9 (nove) anos desde a fiscalização in loco em 18/8/2015, já que os trabalhos de campo terem sido realizados no período de 26/1 a 2/2/2006 (Peça 27, p. 6, e Peça 28, p. 6 e 60-61) , sem o expresso apontamento dessa falha, inviabilizando que, durante o exercício do seu mandato, o gestor-responsável pudesse apresentar os tempestivos esclarecimentos e os respectivos documentos comprobatórios sobre o correspondente dispêndio;
 (ii) o órgão concedente teria aprovado a prestação de contas do ajuste em 12/8/2009, tendo atestado a integral execução do objeto avençado (Peça 21) , e, assim, a 2ª Câmara do TCU teria prolatado, aliás, o referido Acórdão 2.752/2019 no sentido de afastar o correspondente dano ao erário sob o valor histórico de R$ 109.708,82;
 (iii) o gestor teria evidenciado o nexo causal sobre os dispêndios resultantes do aporte de 99,73% dos recursos federais repassados, restando impossibilitada, contudo, a efetiva quantificação do suposto dano remanescente em face do aludido transcurso de 9 (nove) anos entre a fiscalização in loco, em 18/8/2015, e a notificação do responsável, salientando que, nesses casos, a jurisprudência do TCU estaria firmada no sentido do eventual afastamento do suposto dano ao erário (v.g.: Acórdãos 2.870/2018, 3.601/2017, 1.295/2016 e 7.496/2015, da 2ª Câmara, e Acórdãos 1.798/2016 e 1.007/2014, da 1ª Câmara) ; e
 (iv) o relatório do tomador de contas teria assinalado a parcial restituição, em 2017, do débito então imputado ao responsável sob o valor de R$ 326,27 (Peça 42, p. 5) , a título de recolhimento do valor histórico de R$ 77,99 como saldo remanescente na conta vinculada do ajuste, não devendo esse valor integrar o suposto débito remanescente, a despeito do suposto débito sob o valor de R$ 12,00 como pagamento de tarifa bancária.
8.	Diante, enfim, das falhas processuais atribuíveis ao órgão concedente em face de todo esse longo decurso de tempo transcorrido, para além da evidente dificuldade de efetiva quantificação do reduzido dano ao erário, o TCU pode considerar iliquidáveis as presentes contas especiais em sintonia, por exemplo, com os Acórdãos 1.118/2008 e 7.151/2014, da 1ª Câmara, os Acórdãos 3.406/2007, 1.560/2014, 7.948/2014 e 1.281/2015, da 2ª Câmara, e os Acórdãos 921/2009 e 139/2017, do Plenário.
9.	O TCU deve considerar iliquidáveis, portanto, as presentes contas, nos termos dos arts. 20 e 21 da Lei nº 8.443, de 1992, ordenando o seu trancamento, com o subjacente arquivamento do presente feito, diante dos elementos de convicção até aqui obtidos no processo.
Ante o exposto, pugno pela prolação do Acórdão ora submetido a este Colegiado.
TCU, Sala das Sessões, em 10 de março de 2020.
Ministro-Substituto ANDRÉ LUÍS DE CARVALHO 
Relator